Inventaris van het archief van de Commissie Van Heusden inzake de Privatisering van het Loodswezen, 1983-1988 (2000)
Nationaal Archief, Den Haag
Ministerie van Verkeer en Waterstaat: Commissie Van Heusden inzake Privatisering van het Loodswezen
VW / Heusden
1983-2000
merendeel 1983-1988
W19
1.60 meter; 52 inventarisnummers.
Normale geschreven, getypte en gedrukte documenten, geen bijzondere handschriften.
Nationaal Archief, Den Haag
Commissie Van Heusden inzake de Privatisering van het Loodswezen
In het archief van de Commissie van Heusden kan de neerslag worden gevonden van overleg wat door de Commissie werd gevoerd met de minister van Verkeer en Waterstaat en betrokken organisaties, externe rapporten en agenda’s en notulen van haar vergaderingen.
Archiefvorming
Geschiedenis van de archiefvormer
Dit is het archief van de Commissie van Heusden inzake de privatisering van het loodswezen. Deze commissie onderzocht en begeleidde de privatisering van het loodswezen in opdracht van de minister van Verkeer en Waterstaat. In het regeerakkoord van het kabinet Lubbers uit 1982 werd vastgelegd dat het kabinet een fundamentele toetsing van talrijke overheidsvoorzieningen en -regelingen nodig achtte. Privatisering vormde een wezenlijk onderdeel van dit beleid, dat gericht was op besparingen, een betere bestuurlijke beheersing en een sterkere marktwerking.
Een belangrijke aanleiding voor de privatisering van het Loodswezen was de wens om de loodsdiensten van het Rijk en van de gemeente Rotterdam samen te voegen. Het voornaamste argument voor de bepleite samensmelting was dat minister Smit-Kroes de dienstverlening van de loodsdienst wilde verbeteren: de ambtelijke organisatie bleek zich slecht te lenen voor de organisatie van een real-time bedrijf zoals de loodsdienst, die bovendien soepel moet kunnen anticiperen op het sterk wisselende scheepvaartaanbod. De samenval van deze aspecten deed het kabinet besluiten privatisering te onderzoeken, wat ook paste in het regeerakkoord. Daarbij speelde ook het feit dat het loodsen van zeeschepen in de meeste landen door particulieren wordt uitgevoerd een rol. Bovendien, zo werd verder overwogen, zou een geprivatiseerde dienst goed aansluiten bij de wijze waarop de loods zijn functie moet kunnen uitoefenen.
In juli 1983 werd de Minister van Verkeer en Waterstaat gemachtigd om overleg te voeren over het beleidsvoornemen van de regering om de loodsdienst te privatiseren en de rijks- en gemeentelijke loodsdiensten in de Rijnmond te integreren. Als voorbereiding op de verzelfstandiging verenigden de rijksloodsen en de havenloodsen zich in 1984 in de Federatie Verenigde Nederlandse Loodsengilde (FVNL), waarvan de heer J.F.C. Kluwen de voorzitter was. De minister stelde in december 1984 de Coördinerende Raad in, welke drie leden telde: een adviseur-coördinator (die de Minister diende te adviseren), te weten de heer R.F. van Heusden, de directeur-generaal Scheepvaart en Maritieme Zaken, dr. J. van Tiel, en de directeur van het Gemeentelijk Havenbedrijf Rotterdam, ir. H. Molenaar. Een zestal werkgroepen werd gevormd, waarin ook de loodsen zitting namen. De belangrijkste werkgroepen waren de juridische werkgroep en de financiële werkgroep. Al snel werd in de Coördinerende Raad aangeduid als Commissie Van Heusden. Deze naam is mede gehandhaafd omdat het onderhavig archief het (werk) archief van Van Heusden betreft.
De kernpunten van het overleg tussen de loodsen en de Coördinerende Raad waren: de zogenaamde loodsplicht (de in de Scheepvaartverkeerswet neergelegde plicht om van de diensten van een loods gebruik te maken); de relatie tussen de loodsdienst en de verkeersdienst, in het bijzonder het exclusieve adviesrecht van de loods, ook bij advisering vanaf de wal door middel van de radarketens (Loodsen op Afstand); het nieuwe Scheldereglement, waarin de loodsplicht en de verdeling van de geloodste scheepvaart tussen België en Nederland werd geregeld voor wat betreft de zogenaamde Scheldevaarders (schepen die over de Schelde naar een Belgische haven varen); het mee verzelfstandigen van en de zeggenschap over de ondersteunende organisatie, zoals bemanning van loodsboten, besteldiensten en kantoormedewerkers; de door de loodsen te betalen som voor de overname van het materieel (loodsvaartuigen, tenders en gebouwen); het deel van de loodsgelden ten behoeve van de loodsen en de ondersteunende dienst; en tot slot het op basis van opgebouwde rechten door het Algemeen Burgerlijk Pensioenfonds aan het Loodsenberoepspensioenfonds over te dragen bedrag. De loodsplicht, het Scheldereglement en de relatie tussen de loodsdienst en de verkeersdienst zijn onderwerpen die op de keper beschouwd los van de verzelfstandiging behandeld hadden kunnen worden, maar voor de loodsen waren het breekpunten in het overleg.
Het advies van de Coördinerende Raad, gebaseerd op de besprekingen in werkgroepen en het overleg met de loodsenorganisatie (FVNL), was in december 1985 gereed. Het week slechts in beperkte mate af van de standpunten die door de loodsen vóór het overleg waren ingenomen. Het advies vormde de basis voor het overleg tussen de minister en de loodsen, dat in januari 1986 van start ging. Dit overleg werd gevolgd door een nieuwe periode van uitvoerig overleg tussen de loodsen en het Ministerie, onder leiding van de adviseur/coördinator, gevolgd door besprekingen tussen de minister en de loodsen in oktober 1987. Dit was het point of no return. Het overleg over tal van uitwerkingsaspecten werd voortgezet tot aan de datum van verzelfstandiging.
In oktober 1987 werd het voorstel van wet, dat de wettelijke basis moest gaan vormen voor een verzelfstandigde loodsenorganisatie (de Loodsenwet), bij de Tweede Kamer ingediend en kort daarop goedgekeurd. De Eerste Kamer stemde in juli 1988 in met de Loodsenwet en de daarmee samenhangende Scheepvaartverkeerswet. Beide wetten werden op 7 juli 1988 gepubliceerd en op 1 september 1988 was de verzelfstandiging een feit. Uiteindelijk is gekozen voor de benaming verzelfstandiging, omdat alleen de uitvoerende taken werden geprivatiseerd; de vaststelling van het beleid inzake de loodsplicht en de loodsgeldtarieven bleef een directe verantwoordelijkheid van de Minister van Verkeer en Waterstaat.
Op 1 september 1988 werden de bijna achthonderd rijks- en havenloodsen zogenaamde registerloodsen en in die hoedanigheid zelfstandig (vrije) beroepsbeoefenaar en fiscaal ondernemer. Het huidige Loodswezen is de algemene noemer waaronder diverse organisaties opereren die ervoor zorgen dat de registerloodsen kunnen loodsen. De Loodsenwet levert de wettelijke basis daarvoor. De registerloodsen zijn werkzaam als zelfstandige beroepsbeoefenaren. Zij verkrijgen de hoedanigheid van registerloods door inschrijving in het loodsenregister wanneer zij voldaan hebben aan de wettelijke eisen inzake opleiding en bekwaamheid.
Deze informatie is afkomstig van de site van het loodswezen (www.loodswezen.nl), alwaar vermeld wordt dat de tekst eerder gepubliceerd werd in het tijdschrift van het 'Koninklijk Zeeuwsch Genootschap der Wetenschappen'. Auteur: A.G. Nauta.
Geschiedenis van het archiefbeheer
Het archief was in beheer bij de Nationale Havenraad en is in 2000 overgedragen aan de Directie Facilitaire Zaken van het Ministerie van Verkeer en Waterstaat. De dozen van het archief zijn bij de overdracht in dozen verpakt en voorzien van een minimale beschrijving en oplopende nummers (1-33). In december 2006 werd het archief blok onderworpen aan een inspectie van Restauratie atelier Sterken B.V. te Ugchelen. Sterken concludeerde dat het archief visueel schoon was en dat geen noodzaak bestond tot het nemen van schimmelmonsters. In 2008 is het archief ter bewerking overgedragen aan het Project Wegwerken Archief Achterstanden te Rotterdam. Ten behoeve van deze bewerking stond het archief tijdelijk opgeslagen in het Groot Handelsgebouw en het Gemeentearchief te Rotterdam.
De verwerving van het archief
Overbrenging van een overheidsarchief
Inhoud en structuur van het archief
01.01.02; 2.16
Inhoud
In het archief zijn bescheiden aangetroffen die de neerslag vormen van het overleg dat door de Commissie Van Heusden werd gevoerd met de minister van Verkeer en Waterstaat en betrokken organisaties. Tevens bevat dit archief agenda’s en notulen van de vergaderingen commissie Van Heusden en de Coördinerende Raad.
Selectie en vernietiging
Bij het selecteren werd gebruik gemaakt van de volgende goedgekeurde basisselectiedocumenten:
Scheepvaart en Maritieme Zaken (BSD 021) (Stcrt. 5 juli 1996, nr.126)
Overkoepelend beleid Verkeer en Waterstaat (BSD 084) (Stcrt. 8 juni 2006, nr. 109)
Overheidsinformatievoorziening (BSD 092) (Stcrt. 20 oktober 2003, nr. 202)
Selectie heeft er toe geleid, dat een deel van het archief werd vernietigd aan de hand van passende handelingen. Hiervan zijn vernietigingslijsten opgesteld en aan het ministerie van Verkeer en Waterstaat ter goedkeuring voorgelegd.
Ordening van het archief
Om te komen tot een helder, duidelijk overzicht van de te bewaren documenten is de inventaris als volgt geordend: primair werd het archief van de Commissie van Heusden als volgt geordend:
Organisme
Het voeren van overleg met betrokken partijen en het voeren van overleg met loodsenorganisaties
Het (laten) uitvoeren van onderzoek
Het adviseren van de minister van Verkeer en Waterstaat.
Secundair werd een chronologische ordening aangebracht.
Aanwijzingen voor de gebruiker
Openbaarheidsbeperkingen
Volledig openbaar.
Materiële beperkingen
Aanvraaginstructie
Openbare archiefstukken kunnen online worden aangevraagd en gereserveerd. U kunt dit ook via de terminals in de studiezaal van het Nationaal Archief doen. Om te kunnen reserveren dient u de volgende stappen te volgen:
U maakt een profiel aan op www.gahetna.nl, en logt vervolgens in
Via de archiefinventaris (alleen de beschrijvingen met rode nummers) selecteert u het gewenste archiefstuk door op de knop 'Reserveren' te klikken
In het volgende scherm geeft u aan op welke dag u het archiefstuk wilt inzien
Indien u zich bevindt in de studiezaal en een tafelnummer heeft ontvangen kunt u dit nummer vermelden. Als u geen tafelnummer heeft kunt u tafelnummer 777 laten staan
Vervolgens bevestigt u uw reservering door deze te versturen.
Verwant materiaal
Beschikbaarheid van kopieën
Beschrijving van de series en archiefbestanddelen
- Organisme, A
  - Agenda's en notulen van vergaderingen van de Coördinerende Raad Verzelfstandiging van het loodswezen, met bijlagen, 1985 - 1986; 1; 1 pak
    5.021-0430-01
  - Verklaring van overdracht van archiefbescheiden inzake de verzelfstandiging van het loodswezen van dhr. Van Heusden aan de directie Facilitaire Zaken van het Ministerie van Verkeer en Waterstaat (2000), met bijlage, 2; 1 stuk
    5.092-0116-01 Vakminister
- Het onderhouden van betrekkingen met belanghebbende partijen, B
  - Agenda's en notulen van de vergaderingen met de Vereniging Nederlandse Loods (VNL) van 24 oktober 1984 en ingekomen stukken inzake het voorbereiden van de Walradarketen op de Westerschelde, met bijlagen, 1983 - 1984; 3; 1 pak
    5.021-0429-01
  - Het onderhouden van betrekkingen met de Koninklijke Scheepsagentuur Dirkzwager BV, de Koninklijke Boskalis Westminstergroup NV en de Koninklijke Vereniging Scheepsagenturen inzake het leveren van een bijdrage door particuliere ondernemingen aan de privatisering van onderdelen binnen DGSM, 1983 - 1987; 4; 1 omslag
  - Het onderhouden van betrekkingen met het Ministerie van Economische Zaken inzake de loodsgeldtarieven, 1983 - 1988; 5; 1 pak
  - Het onderhouden van betrekkingen met de Gemeente Rotterdam inzake de verzelfstandiging en integratie van de loodsdiensten van het Rijk en van de Gemeente Rotterdam, met bijlagen, 1983 - 1988; 6; 1 pak
  - Het onderhouden van betrekkingen met de minister van Verkeer en Waterstaat en betrokken organisaties inzake de privatisering van het loodswezen, met bijlagen, 1983 - 1988; 7-8; 1 omslag en 1 pak
    - 1983 - 1988, 7; 1 omslag
    - 1984 - 1987, 8
  - Het onderhouden van betrekkingen met de Bondsminister voor Verkeer (West Duitsland) inzake de positie van de Nederlandse loods in relatie tot het Eems Radar verdrag, met bijlagen, 1983 - 1988; 9; 1 pak
    Met Duitse tekst
  - Het onderhouden van betrekkingen met de Directie Financieel Economische Zaken inzake subsidies en de financiële consequenties van de privatisering van het loodswezen, met bijlagen, 1984 - 1987; 10; 1 omslag
  - Het onderhouden van betrekkingen met de Landelijke Vereniging van verkeersdienst personeel DGSM (RACON), de Stuurgroep Aanvullend Onderzoek Privatisering Vaarwegmarkering DGSM en de Verkeersdienst DGSM alsmede andere betrokken hulpdiensten inzake de personele en organisatorische aspecten van de privatisering van de loodsdienst, met bijlagen, 1984 - 1987; 11; 1 pak
    Met Engelse tekst
  - Het onderhouden van betrekkingen met de Federatie van Verenigde Nederlandse Loodsengilde (FVNL) inzake de organisatorische relatie van de loodsenorganisatie met ondersteunende diensten, met bijlagen, 1984 - 1987; 12-13; 2 pakken
    - 1984 - 1985, 12
    - 1985 - 1987, 13
  - Het onderhouden van betrekkingen met de Federatie van Verenigde Nederlandse Loodsengilde (FVNL) alsmede andere betrokken instanties inzake de verhouding tussen de loodsdienst en de verkeersdienst, met bijlagen, 1984 - 1987; 14; 1 pak
  - Het onderhouden van betrekkingen met het Algemeen Burgerlijk Pensioenfonds (ABP) inzake de regeling van de pensioenen van loodsen tijdens de inkrimping van DGSM, 1984 - 1988; 15; 1 pak
  - Het onderhouden van betrekkingen met regionale commissies (Commissie Eemsmond, Dienstcommissie Rijnmond, Regionale Commissie Scheldebekken) inzake het havenbeheer, met bijlagen, 1984 - 1988; 16; 1 pak
  - Het onderhouden van betrekkingen met Loodsenorganisaties inzake de oriëntatie op de privatisering van het loodswezen, 1984 - 1988; 17-18; 2 pakken
    - Deel 1 1984 - 1987, 17
    - Deel 2 1984 - 1988, 18
  - Het onderhouden van betrekkingen met De Brauw en Westbroek advocaten en notarissen te Rotterdam inzake de juridische structuur van het beleidsvoornemen tot privatisering van de loodsdienst, alsmede het voeren van overleg met de Bijzondere Commissie van DGSM, met bijlagen, 1984 - 1988; 19; 1 pak
  - Het onderhouden van betrekkingen met de minister van Verkeerswezen (België) inzake de consequenties van de privatisering van de loodsdienst voor het functioneren van de loodsdiensten op de Schelde, met bijlagen, 1984 - 1988; 20; 1 pak
  - Agenda's en notulen van de vergaderingen van de Toetsingscommissie en correspondentie met Financieel Economische Zaken en de Nederlandse Loodsen inzake de financiele gevolgen van de verzelfstandiging van het loodswezen, met bijlagen, 1985 - 1988; 21; 1 omslag
  - Het onderhouden van betrekkingen met Dijker en Doorenbos Accountants te Rotterdam inzake de beoordeling van financiële aspecten van de privatisering van het Nederlandse Loodswezen, met bijlagen, 1985 - 1988; 22; 1 pak
  - Rapport opgesteld in opdracht van de Landelijke Vereniging Personeel Loodswezen inzake de juridische uitwerking van de acht afspraken van 30 oktober 1985, met bijlagen, 1986; 23; 1 omslag
    5.084-0011-01
  - Het onderhouden van betrekkingen met DGSM, de Gemeente Rotterdam en de Regionale Loodsencorporatie Rotterdam-Rijnmond (LRR) inzake de organisatie van Nautisch Beheer inzake het rapport van de heer Edelman Bos, met bijlagen, 1986 - 1987; 24; 1 omslag
  - Het onderhouden van betrekkingen met de Federatie van Verenigde Nederlandse Loodsengilde (FVNL), het Loodsengilde Rotterdam Rijnmond (LRR) en de Vereniging Nederlandse Loods (VNL) inzake de uitvoering van de verzelfstandiging van de loodsdienst en de "Pilot Maas", met bijlagen, 1986 - 1987; 25; 1 pak
  - Agenda's en notulen van de vergaderingen en interne briefwisselingen van de Toetsingscommissie inzake de privatisering van het loodswezen, met bijlagen, 1986 - 1988; 26; 1 omslag
  - Het onderhouden van betrekkingen door de Toetsingscommissie met de Gemeente Rotterdam en het Loodswezen Nederland BV inzake het Loodsgeldbesluit en bezoldiging, met bijlagen, 1986 - 1988; 27; 1 omslag
  - Het onderhouden van betrekkingen door de Coördinerende Raad met Rotterdamse Havenloodsen en betrokken instanties, inzake wetsvoorstellen inzake de privatisering van het loodswezen, 1986 - 1988; 28; 1 omslag
- Het adviseren van de minister van Verkeer en Waterstaat, C
  - Het adviseren van de minister inzake het uitbreiden van de taakstelling van de voorzitter van de Coördinerende Raad en het beleidsvoornemen tot privatisering van het loodsen van zeeschepen, met bijlagen, 1983 - 1987; 29-30; 1 pak en 1 omslag
    - Deel 1 1983 - 1985, 29; 1 pak
    - Deel 2 1984 - 1987, 30
  - Het adviseren van de minister inzake de privatisering van de loodsdienst door verschillende werkgroepen, 1983 - 1988; 31-37; 7 omslagen
    - Werkgroep Bestuurlijk Juridische Aspecten 1983 - 1985, 31
    - Werkgroep Dienstuitvoeringsaspecten 1984 - 1986, 32
    - Werkgroep Nautisch Technische Aspecten 1984 - 1987, 33
    - Werkgroep Personele Aspecten en Projectgroep Rotterdam 1984 - 1987, 34
    - Werkgroep Financiële Aspecten, deel 1 1984 - 1988, 35
    - Werkgroep Financiële Aspecten, deel 2 1984 - 1988, 36
    - Werkgroep Aanpassen DGSM organisatie 1985, 1987, 37
  - Het adviseren van de minister inzake het ontwikkelen en organiseren van promotieactiviteiten in zeehavens, met bijlagen, 1983 - 1988; 38; 1 pak
  - Het adviseren van de minister inzake de mogelijke privatisering van het loodswezen, met bijlagen, 1984 - 1987; 39; 1 pak
  - Het adviseren van de minister inzake de uitwerking van de privatisering van het loodswezen, 1984 - 1988; 40-41; 2 pakken
    - Deel 1 1984 - 1988, 40
    - Deel 2 1984 - 1988, 41
  - Het adviseren van de minister inzake de verscherpte loodsplicht, met bijlagen, 1986; 42; 1 omslag
- Het (laten) verrichten van onderzoek, D
  - Het laten verrichten van extern onderzoek, D.1
    - Rapport van Van der Stok Organisatieadviseurs te Bunnik inzake analyse conflictsituatie en poging tot conflictoplossing loodsen en dienstleiding DGSM, met bijlagen, 1983; 43; 1 pak
    - Het verstrekken van een onderzoeksopdracht aan Van der Stok Organisatieadviseurs te Bunnik inzake het formuleren van een organisatie advies en het begeleiden van de eventueel te privatiseren loodsen, met bijlagen, 1983 - 1985; 44; 1 pak
    - Rapport van Dijker en Doornbos Accountants te Rotterdam inzake de financiële aspecten van de privatisering van de loodsdienst, met bijlagen, 1985; 45; 1 omslag
    - Rapporten van Dijker en Doornbos Accountants te Rotterdam inzake de berekening van de loonkosten van ondersteunend personeel loodswezen en aspirantloodsen, aslmede de begroting en exploitatiekosten van de geprivatiseerde loodsdienst, met bijlagen, 1985, 1987; 46; 1 pak
    - Rapport opgesteld door de Rijksuniversiteit Utrecht en Rijkswaterstaat inzake de scheepvaart op de Westerschelde, met bijlagen, 1986; 47; 1 omslag
    - Rapport opgesteld in opdracht van DGSM inzake het profiel en perspectief van de DGSM verkeersdienst, met bijlagen, 1986; 48; 1 omslag
  - Het verrichten van onderzoek door de werkgroepen, D.2
    - Aanvullend rapport van de werkgroep Personele Aspecten inzake het rechtspositieregelement voor het personeel van de loodsencorporaties, met bijlagen, 1985; 49; 1 pak
    - Rapport van de werkgroep Financiële Aspecten inzake de opbrengsten en kosten van beloodsingsactiviteiten, met bijlagen, 1985; 50; 1 pak
    - Rapport van de werkgroep Dienstuitvoeringsaspecten inzake het privatiseren van het loodsen van zeeschepen, met bijlagen, 1985; 51; 1 pak
    - Rapport van de werkgroep Personele Aspecten inzake de positie van loodsen en ondersteunend personeel, en Nota van Dijker en Doornbos Accountants te Rotterdam inzake de administratieve organisatie van het geprivatiseerde loodswezen, met bijlagen, 1985 - 1986; 52; 1 pak